ACORDAO-COMPLETO-2497733

ACÓRDÃO 2077/2021 ATA 35/2021 - PLENÁRIO

VISTOS, relatados e discutidos estes autos de embargos de declaração opostos em face do Acórdão 422/2021-TCU-Plenário,
ACORDAM os Ministros do Tribunal de Contas da União, reunidos em Sessão do Plenário, ante as razões expostas pelo Relator, em:
9.1. com fundamento no art. 34 da Lei nº 8.443/1992, conhecer dos embargos de declaração opostos por Tabocas Participações Empreendimentos S.A. (03.130.160/0001-43) para, no mérito, rejeitá-los.
9.2. dar ciência deste Acórdão à embargante, à Companhia Hidro Elétrica do São Francisco e demais interessados informando-os de que o teor integral poderá ser obtido no endereço eletrônico www.tcu.gov.br/acordaos.

Embargos de declaração contra acórdão que negou provimento a pedido de reexame da embargante interposto contra deliberação que apreciou auditoria realizada nas obras de ampliação e reforço das subestações Quixadá e Fortaleza II, localizadas no Estado do Ceará.

Companhia Hidro Elétrica do São Francisco.

3. Interessados/Responsáveis/Recorrentes:
3.1. Embargante: Tabocas Participações Empreendimentos S.A. (03.130.160/0001-43).
3.2. Interessados: Congresso Nacional (vinculador); Tabocas Participações Empreendimentos S.A. (03.130.160/0001-43)

13.1. Ministros presentes: Ana Arraes (Presidente), Walton Alencar Rodrigues, Augusto Nardes, Raimundo Carreiro (Relator), Bruno Dantas, Vital do Rêgo e Jorge Oliveira.
13.2. Ministros-Substitutos convocados: Augusto Sherman Cavalcanti e Marcos Bemquerer Costa.
13.3. Ministros-Substitutos presentes: André Luís de Carvalho e Weder de Oliveira.

ACORDAO-COMPLETO-2540495

Acórdão de Relação 1431/2022 - Plenário

Acórdão de Relação

RAIMUNDO CARREIRO

Ministro Raimundo Carreiro.

Cuidam os autos de auditoria de conformidade nas obras de ampliação e reforço das subestações Quixadá e Fortaleza II, localizadas no Estado do Ceará, realizada no período de 17/6/2019 a 2/8/2019. A fiscalização teve por objetivo verificar a conformidade da execução orçamentária, financeira e física das obras relativas à implantação, ampliação e reforço das subestações Quixadá e Fortaleza II.
2.	Examinam-se, nesta oportunidade, embargos de declaração opostos pela Empresa Tabocas Participações Empreendimentos S/A (peça 110) , contra o Acórdão 422/2021-TCU-Plenário, de minha relatoria. Transcrevo, com ajustes de forma, nos termos do art. 1º, § 3º, inciso I, da Lei nº 8.443/92, a instrução lavrada no âmbito da Secretaria de Recursos (peça 115) , contendo a análise de mérito dos aclaratórios, cujas conclusões contaram com a anuência do corpo diretivo daquela unidade técnica (peça 116-117) 
"INTRODUÇÃO 
Cuida-se de embargos de declaração opostos pela Empresa Tabocas Participações Empreendimentos S/A (peça 110) , contra o Acórdão 422/2021-TCU-Plenário, da relatoria do Ministro Raimundo Carreiro (peça 102) . A deliberação recorrida apresenta o seguinte teor: 
9.1. com fundamento no art. 48 da Lei nº 8.443/1992 e nos arts. 285, caput, e 286, parágrafo único do RI/TCU, conhecer do recurso de pedido de reexame interposto por Tabocas Participações Empreendimentos S/A, para, no mérito, negar-lhe provimento; e  
9.2. dar conhecimento deste acórdão, encaminhando a respectiva cópia, acompanhada do relatório e voto, aos Órgãos/Entidades interessados e à Recorrente  
HISTÓRICO 
2. O Acórdão 422/2021-TCU-Plenário, ora embargado, apreciou pedido de reexame interposto pela embargante contra o Acórdão 1588/2020-TCU-Plenário, da relatoria do Ministro Augusto Nardes, cujo teor é o seguinte (peça 84) :  
Os Ministros do Tribunal de Contas da União, quanto ao processo a seguir relacionado, ACORDAM, por unanimidade, com fundamento nos arts. 1º, inciso II e 41, da Lei 8.443/92; art. 4, inciso I e art  9o da Resolução-TCU 315/2020, c/c art. 169, inciso III, do Regimento Interno do TCU, e ainda, de acordo com os pareceres emitidos nos autos, em determinar à Companhia Hidro Elétrica do São Francisco - Chesf (CNPJ 33.541.368/0001-16) , que, em até 90 (noventa) dias, ajuste termo aditivo ao contrato CTNI-90.2016.1070.00, firmado com a Tabocas Participações Empreendimentos S/A (CNPJ 03.130.160/0001-43) , para restabelecer a equação econômico-financeira da avença, em razão da constatação de superestimativa relevante nos quantitativos da planilha orçamentária, relativa aos serviços de "Fornecimento de cabos de força e controle" e "Lançamento de cabos de força e controle qualquer formação" das Subestações Fortaleza II e Quixadá, que gerou sobrepreço de R$ 1.411.792,11, de modo a evitar o enriquecimento sem causa de qualquer das partes, consoante art. 65, inciso II, alínea "d", da Lei 8.666/1993 e conforme já decidido pelo Tribunal em casos semelhantes nos Acórdãos 1.977/2013 e 291/2016, todos do Plenário, sem prejuízo das providências descritas no subitem 
1.7 desta deliberação. 
 (...) 
1.7. Determinações/Recomendações/Orientações: 
1.7.1. Dar ciência à Chesf, com fundamento no art. 9º, inciso I, da Resolução-TCU 315/2020, acerca das seguintes falhas ou impropriedades: 
1.7.1.1. a adoção de critério de aceitabilidade de preço global com variação de 7,5% acima do orçamento-base da licitação Concorrência Nacional CN-1.90.2016.1070 está em desacordo com o art. 40, inciso X, da Lei 8.666/1993 e o art. 13, inciso I do Decreto 7.983/2013. 
1.7.1.2. a demora na obtenção do Alvará de Construção pela Tabocas Participações Empreendimentos S/A no início da execução do Contrato CTNI-90.2016.1070.00, decorrente, em parte, da inércia e deficiência de fiscalização por parte da Chesf, está em desacordo com o disposto no art. 58, inciso III, da Lei 8.666/1993 e com o item I (Da Fiscalização) do Anexo "Condições Gerais do Contrato", devendo a Estatal, em atenção ao disposto na cláusula nona do contrato, itens 9.1 e 9.2, aplicar, caso necessário e respeitado o contraditório e a ampla defesa, as penalidades cabíveis após a energização do empreendimento, decorrente. do atraso causado pela empresa contratada para iniciar os serviços de construção civil; 
1.7.2. arquivar os autos, após a verificação do cumprimento da determinação, com fundamento no art. 169, inciso III, do Regimento Interno do TCU.  
2.1. A síntese das circunstâncias processuais e de mérito que interessam à análise dos embargos de declaração em tela apura-se no relatório e no voto que integram a decisão embargada, compensando a transcrição (grifou-se) : 
RELATÓRIO 
Transcrevo a seguir, com ajustes de forma, e nos termos do art. 1º, § 3º, inciso I, da Lei nº 8.443/92, a instrução lavrada no âmbito da Secretaria de Recursos (peça 97) , contendo a análise de mérito das razões recursais, cujas conclusões contaram com a anuência do corpo diretivo daquela unidade técnica (peça 98-99) .  
[Transcreve instrução desta Serur à peça 97] 
MÉRITO 
4.	Delimitação 
4.1. Constitui objeto do recurso as seguintes questões: 
a) se houve inadequação do critério de aceitabilidade de preço global (peça 88, p. 3-8) ;  
b) se houve sobrepreço em relação às obras de ampliação e reforço das subestações Quixadá e Fortaleza II (peça 88, p. 8-12) ; 
c) se deve ser revista a cientificação à Chesf referente ao item 1.7.1.2 do acórdão recorrido acerca da demora na obtenção do Alvará de Construção pela Tabocas Participações Empreendimentos S/A no início da execução do Contrato CTNI-90.2016.1070.00 (peça 88, p. 12-14) . 
[...] 
5.	Se houve inadequação do critério de aceitabilidade de preço global (peça 88, p. 3-8) . 
5.1. Após transcrever os itens 29 a 42, que se referem à análise realizada pela unidade técnica na instrução de mérito à peça 81, p. 6-8, a recorrente defende que inexiste inadequação do critério de aceitabilidade de preço global na licitação que deu origem ao Contrato CTNI90.2016.1070.00, com base nos seguintes argumentos: 
a)	parte-se do princípio de que a modalidade de licitação que deu origem ao Contrato CTNI-90.2016.1070.00 foi empreitada por preço global e que esta modalidade ocorre quando a Administração Pública contrata a execução da obra ou do serviço por preço certo e total, nos moldes do art. 6º, inciso VIII, da Lei 8.666/1993; 
b)	nesse caso, a posição do TCU é de que a definição do regime de execução se relaciona diretamente com a estratégia de contratação prevista pela Administração, de acordo com o que julgar mais conveniente, conforme se extrai do trecho do Acórdão 617/2003-TCU-Primeira Câmara, Rel. Augusto Sherman , transcrito à peça 88, p. 7; 
[...] 
d) Daí se extrai a validade e a licitude da contratação na forma de empreitada pelo preço global, que, como o próprio nome já diz, nesta modalidade de contratação, o que realmente interessa à Administração Pública é o pagamento do empreendimento, segundo os critérios de fixação e valores adotados no edital de abertura da licitação; 
e) a concorrência de empreitada por preço global pressupõe que o empreendimento será analisado como um todo e não por valores unitários de produtos a serem aplicados para a execução da obra; 
[...] 
 h) o que se constata agora é a tentativa de conversão parcial do regime de contratação para que se proceda uma análise superficial, como será demonstrado adiante, dos preços unitários de produtos aplicados na obra realizada em benefício da Chesf, sob pena de ofensa ao ato jurídico perfeito e de se gerar imensa insegurança jurídica; 
[...] 
Análise 
5.2. Os argumentos da recorrente não merecem prosperar, considerando restar comprovado que a inclusão, em editais de concorrência, de dispositivo que admite a apresentação de propostas de preços com valor superior ao estimado para o objeto licitado está em desacordo com o consignado no art. 40, inciso X, da Lei 8.666/1993, que veda a fixação de faixas de variação em relação a preços de referência, desatendendo, inclusive entendimento deste Tribunal acerca de critérios de aceitabilidade de preços, como se constata na jurisprudência (Acórdãos 378/2011Plenário, Rel. Aroldo Cedraz, 6456/2011-1ª Câmara, Rel. Walton Alencar Rodrigues e  8004/2017-2ª Câmara, Rel. André de Carvalho) . 
5.3. Como restou comprovado à peça 24, p. 20, a alínea "b" do subitem 6.2 do Edital da Licitação CN-1.90.2016.107, da Chesf, traz o seguinte critério de aceitabilidade para o preço global e unitário (grifos nossos) : 
6.0 CRITÉRIO DE ACEITABILIDADE DAS PROPOSTAS E DOS PREÇOS 
6 .1 Serão desclassificadas as propostas dos licitantes que não atenderem às exigências deste Edital ou: 
 (...) 
b) Apresentarem preços excessivos, ou seja, aqueles que ultrapassarem o orçamento básico global (atualizado) em mais de 7,5% (sete inteiros e cinco décimos por cento) ; 
NOTA: Ocorrendo preço unitário superior ao preço unitário orçado (atualizado) em mais de 15% (quinze por cento) , o valor proposto para o item será reduzido ao seu valor limite, pela Comissão de Licitação, e recalculado o preço global. (destaques nossos) 
5.4. Também, o art. 13, inciso I do Decreto 7.983/2013 determina que: 
Art. 13. Em caso de adoção dos regimes de empreitada por preço global e de empreitada integral, deverão ser observadas as seguintes disposições para formação e aceitabilidade dos preços: 
I - na formação do preço que constará das propostas dos licitantes, poderão ser utilizados custos unitários diferentes daqueles obtidos a partir dos sistemas de custos de referência previstos neste Decreto, desde que o preço global orçado e o de cada uma das etapas previstas no cronograma físico-financeiro do contrato, observado o art. 9º, fiquem iguais ou abaixo dos preços de referência da administração pública obtidos na forma do Capítulo II, assegurado aos órgãos de controle o acesso irrestrito a essas informações; (destaques nossos) 
5.5. Ressalta-se que a redação do dispositivo do referido decreto trata de regime de empreitada por preço global, como enfatizado pela recorrente, mas limita o preço proposto pelas licitantes ao valor global orçado pela administração pública. Dessa forma, o limite para a aceitabilidade da proposta dos interessados no certame deveria ser o montante orçado pela Chesf e não um valor até 7,5% superior a este. 
[...] 
5.10. Esse entendimento não vem de encontro ao presente caso, onde a inadequação dos critérios de aceitabilidade de preço global decorreu de desconformidade da Chesf para com a norma sobre o assunto. Registre-se que não está sendo combatida a forma de contratação por empreitada de preço global, porém, o que restou inadequado foi o critério de aceitabilidade desse preço, na medida em que permitiu majorar até 7,5% o preço obtido, quando o art. 40, inciso X, da Lei 8.666/1992, veda faixas de variação em relação a preços de referência. 
5.11. A alegação de que o TCU desconsiderou o preço global e determinou o sobrepreço em virtude de preços unitários de forma isolada não merece prosperar. Importante mencionar que o sobrepreço identificado por meio de emprego de curva ABC para subsidiar o exame de preços orçados e contratados (peça 62) decorreu também da avaliação do preço global e não de preços unitários avaliados isoladamente. 
5.12. Corrobora a esse respeito o fato de que, de acordo com o relatório de auditoria, apesar de a proposta vencedora apresentar proposta global 6,69% acima do orçamento-base da licitação, a análise da Curva ABC dos principais serviços não detectou sobrepreço global que justificasse adoção de medidas saneadoras.  
[...] 
5.15. Cabe ressaltar que a presente análise trata como sobrepreço a diferença a maior obtida entre a quantidade prevista e a entregue, com os preços correspondentes. Esse confronto tem como premissas: 
I - a utilização do princípio de Pareto (poucos itens significativos e muitos insignificantes) , que serve para distinguir os itens mais relevantes dos de menor importância; e do princípio da relevância, na medida em que esse exame se dá por meio da utilização de Curva ABC, em que se analisa itens suficientes para cobrir aproximadamente 80% (oitenta por cento) do montante total da obra; 
II- a análise de preços globais: custo contratado/orçado + BDI contratual <= custo paradigma + BDI paradigma 
5.16. Esse último aspecto é importante, tendo em vista que a análise isolada de apenas um dos componentes do preço (custo direto ou BDI) não é suficiente para imputação de sobrepreço. Da mesma forma, não há que se falar em sobrepreço se a ocorrência se dá apenas pontualmente, em itens isolados, que são compensados com subpreço em outros itens. 
5.17. Quando se utilizam paradigmas oficiais de preços, tais como os que foram utilizados na da auditoria, entre eles o Sinapi ou o Sicro, admitem-se produtividades e consumos de materiais, equipamentos e mão-de-obra médios (ou mais prováveis) para que no final da avaliação - e globalmente - chegue-se o mais próximo possível do "preço real". Resta claro que o valor de alguns serviços pode variar para mais ou para menos. Mas no cômputo global, quando da avaliação de todos os serviços contratados, tais sistemas paradigmas apresentam-se eficazes para se estimar o preço teto de uma obra pública e possibilitar a verificação do bom andamento do contrato. 
[...] 
5.20. Nesse contexto, não se admite à contratada alterar os paradigmas somente naquilo que a beneficie, nem se faz razoável efetuar ajustes somente naquilo que a prejudique. No caso, houve coerência na metodologia, utilizando-se referenciais no balanço dos serviços, cujo paradigma foi apropriado para avaliação do sobrepreço do contrato. Reforça-se que o sobrepreço ocorreu em virtude da quantidade paga em detrimento da quantidade entregue, não do valor do preço do item em questão.  
5.21. Assim, considerando restar comprovado que a inclusão, em editais de concorrência, de dispositivo que admite a apresentação de propostas de preços com valor superior ao estimado para o objeto licitado está em desacordo com o consignado no art. 40, inciso X, da Lei 8.666/1993, o qual veda a fixação de faixas de variação em relação a preços de referência, verifica-se que remanesce a inadequabilidade do critério de aceitabilidade de preços utilizado pela Chesf no Edital de Licitação CN-1.90.2016.107, pois não respeitou o citado dispositivo. 
6.	Se houve sobrepreço em relação às obras de ampliação e reforço das subestações Quixadá e Fortaleza II (peça 88, p. 8-12) . 
6.1.	A recorrente sustenta que o suposto sobrepreço não existe, com base nos seguintes argumentos: 
[...] 
b)	segundo os orçamentos de gastos previstos no edital, os itens "Fornecimento de cabos de força e controle qualquer formação" e "Lançamento de cabos de força e controle qualquer formação", apresentavam os seguintes valores, com base nos quais a contratada foi ao mercado para obter equipamentos necessários para a melhor prestação de serviços para a Chesf: 
	Local 
	Descrição 
	Valor previsto 

	SE Fortaleza II 
	Cabos de força e controle 
	R$ 1.122.000,00 

	SE Quixadá 
	Cabos de força e controle 
	R$ 286.000,00 

c)	os aumentos praticados na cobrança foram no importe de 12%, aproximadamente, e não nos percentuais altíssimos lançados equivocadamente no relatório. Ou seja, os valores foram majorados dentro dos limites do § 1º do art. 65 da Lei 8.666/1993, posto que inferiores a 25% do valor do item e a 7,5% do valor integral do contrato; 
d)	não há que se falar que o percentual de aumento é elevado ou "não irrelevante" como se pretendeu no relatório da auditoria que serviu de base para a decisão recorrida, pois, como já mencionado, se deu dentro dos limites legais estabelecidos pelo § 1º do art. 65 da Lei 8.666/1993, transcrito à peça 88, p. 10; 
e)	na Nota fiscal 9853, se, e somente se, fosse o caso de um contrato de compra e venda de cabos, haveria o suposto sobrepreço indicado pela Auditoria do TCU, entretanto, não se aplica; 
	[...] 	 
Análise 
6.2.	Não assiste razão à recorrente, considerando que a equipe de auditoria identificou  sobrepreço de quantitativos no valor de R$ 1.411.792,11, nos itens "Fornecimento de cabos de força e controle qualquer formação" e "Lançamento de cabos de força e controle qualquer formação", que foi causado pela divergência entre a previsão do orçamento-base da licitação e o efetivamente entregue em obra no âmbito do contrato CTNI-90.2016.1070.00. 
6.3.	De acordo com o relatório de auditoria (peça 66, p. 10-17) , a Chesf utilizou projeto básico desatualizado para realizar o orçamento-base da licitação que deu origem ao Contrato CTNI90.2016.1070.00, o que resultou em superdimensionamento dos quantitativos de fornecimento e lançamento de cabos de força e controle. A Tabocas, ao adotar tecnologia mais moderna (registre-se, já conhecida à época de elaboração do projeto básico) forneceu quantidades significativamente menores de cabos em relação ao previsto na planilha do certame, tanto na Fortaleza II, como na SE Quixadá. Essa distorção ocasionou um sobrepreço de quantitativo. 
6.4.	No orçamento-base da Chesf, constava para a SE-Fortaleza (peça 43, p. 8) e para a SEQuixadá (peça 44, p. 4) : 
Fortaleza II - peça 43, p. 8 (evidencia 20) 
	Item 
	Quantidade 
	Unitário 
	Total 

	Fornecimento de cabos de força e controle   
	1 
	R$ 1.122.000,00 
	R$ 1.122.000,00 

	Lançamento de cabos de 
força 
	71.000 m 
	R$ 3,17 
	R$ 225.070,00 

	Total 
	 
		R$ 1.256.639,99 

Quixadá - peça 44, p. 4 (evidencia 21) 
	Item 
	Quantidade 
	Unitário 
	Total 

	Fornecimento de cabos de 
força e controle   
	1 
	R$ 286.000,00 
	R$ 286.000,00 

	Lançamento de cabos de 
força  
	17.000 m 
	R$ 3,19 
	R$ 54.230,00 

	Total 
	 
		R$ 320.319,99 

6.5.	Já as planilhas contratuais apresentada pela Tabocas, com relação a esses itens, não detalharam quantitativos para fornecimento nem para a sua instalação, tratando tudo em conjunto, conforme a seguir:  
	Item 
	Mão de obra+equipamento+material 
	BDI (22,31%) 
	Total 

	Cabos de força e controle   
	R$ 1.027.422,12 
	R$ 229.217,87 
	R$ 1.256.639,99 

	SE-Quixadá (peça 49, p. 1 e 7) 
		
	Item 
	Mão de obra+equipamento+material 
	BDI (22,31%) 
	Total 

	Cabos de força e 
controle   
	R$ 320.319,99 
	R$ 58.428,08 
	R$ 320.319,99 

6.6.	Note-se que a Tabocas, embora não tenha detalhado os quantitativos, apresentou sua planilha contratual com o mesmo preço orçado pela Chesf (R$ 1.256.639,99 para Fortaleza II e R$ R$ 320.319,99 para Quixadá) , já incluído o BDI de 22,31%.  
6.7.	Ocorre que a recorrente, embora tenha faturado o valor total apresentado em sua planilha contratual, entregou apenas  22.350 metros de cabos, quantitativo bem inferior ao 71.000 metros previstos no orçamento-base da Chesf para Fortaleza II (peça 50) . Em relação à Quixadá, foram entregues somente 1.680 metros ao invés dos 17.000 previstos no orçamento-base da Chesf para Quixadá (peça 51) . Portanto, não há como ignorar a existência de sobrepreço de quantitativo.    
6.8.	Segundo o item 60 do Relatório de auditoria (peça 66, p. 15) , o sobrepreço de quantitativo foi da ordem de R$ 1.411.792,11, conforme a seguir: 
	Descrição
	Contrato
	Referência
	Sobrepreço
	%

	Fornecimento Cabos SE Fortaleza II 
	       1.256.639,00  
	  400.146,49  
	  856.492,51  
	214% 

	Fornecimento Cabos SE Quixadá 
	         320.325,60  
	   30.450,57  
	  289.875,03  
	952% 

	Lançamento dos cabos para as duas SEs 
	         349.116,97  
	83.692,39 
	   265.424,57 
	 317% 

	Total 
	       1.926.081,57  
	514.289,46 
	1.411.792,11 
	275% 

6.9.	Além da jurisprudência trazida pela unidade técnica que subsidiou a determinação do Acórdão combatido (Acórdãos 1977/2013, Rel. Valmir Campelo e 291/2016, Rel. Ana Arraes, ambos do Plenário) o trecho do Acórdão 2446/2016-TCU-Plenário, relatado pelo Ministro Vital do Rêgo, reforça o entendimento de que nenhum sobrepreço é aceitável nos serviços constantes do orçamento da licitação, ainda que a planilha orçamentária apresente preço global coerente com os referenciais adotados:   
[...] 
6.10.	Quanto à alegação de que o aumento praticado pela Tabocas foi de aproximadamente 12%, não procede, haja vista que este percentual refere-se à diferença entre os preços previsto no orçamento-base e o contratado para o quantitativo de cabos da SE Fortaleza II: 
Aumento = [ (preço contratado - preço previsto) / (preço previsto) ] x 100% 
Aumento = [ (1.256.639,00 - 1.122.000,00) / (1.122.000,00) ] x 100% 
Aumento = 12% 
6.11.	Nesse contexto, embora o preço contratado para o item relativo aos cabos do sistema de MPCCS da SE Fortaleza II tenha sido de 12% superior ao previsto pela Chesf, isso não altera o sucedido de que foram entregues apenas 22.350 metros de cabos para um total previsto de 71.000, fato que provocou o sobrepreço apontado pela equipe de auditoria. 
[...] 
6.14. Assim, os argumentos trazidos não foram suficientes para alterar a deliberação combatida, restando caracterizado o sobrepreço no Contrato CTNI-90.2016.1070.00, decorrente de quantidades entregues a menor, no valor de  R$ 1.411.792,11. 
7.	Se deve ser revista a cientificação à Chesf referente ao item 1.7.1.2 do acórdão recorrido sobre a demora na obtenção do Alvará de Construção pela Tabocas Participações Empreendimentos S/A no início da execução do Contrato CTNI-90.2016.1070.00 (peça 88, p. 12-14) . 
7.1.	A recorrente afirma que o item 1.7.1.2 do acórdão dever ser revisto, com base nos seguintes argumentos: 
 a) inexiste responsabilidade de sua parte no atraso na obtenção de alvará de construção, considerando os fatos a seguir apresentados, de forma cronológica, desde a assinatura do contrato até a obtenção do alvará de construção: 
[...] 
Análise 
7.2.	Os argumentos da recorrente não merecem prosperar, tendo em vista que não apresenta elementos capazes de justificar a desnecessidade da medida. A chamada determinação corresponde ao item 1.7.1.2 do acórdão combatido. Não se trata de determinação, mas de proposição para "dar ciência" sobre a demora na obtenção do alvará de construção, além de orientação, caso necessário, para a Chesf aplicar à contratada as medidas cabíveis, respeitado o contraditório e a ampla defesa. A referida autorização era condição indispensável, entre outros, a ser providenciada pela contratada para o início das obras, de acordo com a Cláusula Quinta, item 5.2 (peça 25, p. 6) . Segundo o relatório de auditoria, o atraso decorreu de deficiência de fiscalização por parte da Chesf, bem como inércia por parte da Chesf e da recorrente. 
[...] 
7.13. Assim, considerando a constatação de que houve atraso no início das obras, que a responsabilidade sobre tal atraso deve ser apurada, e que inexistem elementos que demonstram o contrário, deve manter-se inalterada a deliberação dirigida à Chesf referente ao item 1.7.1.2 do acórdão recorrido sobre a demora na obtenção do Alvará de Construção pela Tabocas 
Participações Empreendimentos S/A no início da execução do Contrato CTNI-90.2016.1070.00.   
VOTO
[...] 
7. Em resumo, a empresa recorrente alega que:  
i)	a concorrência por empreitada de preço global foi lícita e pressupõe que o empreendimento será analisado como um todo e não por valores unitários, não havendo inadequação do critério de aceitabilidade de preço global na licitação que deu origem ao contrato auditado; 
ii)	não ocorreu o dito sobrepreço, visto que os valores foram majorados dentro dos limites do § 1º do art. 65 da Lei de Licitações, bem como o contrato não envolveu simples repasses de mercadorias, mas o gerenciamento de contratos com fornecedores, com a expertise de 20 anos da contratada; 
[...] 
9.	De fato, não se questiona a licitude, a oportunidade e a conveniência da Chesf em adotar a contratação na forma de empreitada pelo preço global, senão, em especial, a irregularidade concernente ao sobrepreço decorrente da diferença entre os quantitativos de cabos de força e controle previstos no orçamento-base da licitação CN-1.90.2016.1070 e respectivas instalações, daqueles efetivamente fornecidos pela empresa contratada. 
10.	Referida majoração culminou em divergência de três vezes o quantitativo (71.000 m previstos contra 22.350 m entregues) para a SE Fortaleza II e de dez vezes (17.000 m previstos contra 1.680 m entregues) para a SE Quixadá, resultando num sobrepreço de R$ 1.411.792,11. Reproduzo, por oportuno, o cálculo realizado pela equipe de auditoria (peça 66, p. 15) , que resume o sobrepreço constatado, em torno de 275% em relação ao valor de contrato dos itens, o que representou cerca de 6,5% acima do valor global: 
[...] 
14.	No que diz respeito ao argumento do critério de preço global adotado, que imporia a análise do empreendimento como um todo e não por valores unitários de produtos, observou-se no caso presente a inadequabilidade dos critérios adotados pela Chesf, que permitiram majorar até 7,5% do preço obtido, quando o art. 40, inciso X, da Lei 8.666/1993 veda a adoção de faixas de variação em relação a preços de referência. 
15.	Além disso, o sobrepreço identificado por meio da curva ABC (critério de Pareto) , decorreu igualmente da avaliação do preço global e não de preços unitários avaliados isoladamente, o que ensejou a determinação para adoção de medidas que reestabeleçam a equação econômico-financeira da avença, evitando o enriquecimento sem causa de ambas as partes, consoante a determinação do acórdão vergastado.  
16.	Como bem salientado tanto pela Seinfra-Elétrica quanto pela Serur, esta Corte possui entendimento, lastreado no Acórdão 291/2016-TCU-Plenário, relatora a Ministra Ana Arraes, de que em contratos executados mediante o regime de empreitada por preço global, excepcionalmente podem ser ajustados termos aditivos nos casos em que, por erro da Administração, houver subestimativas ou superestimativas relevantes nos quantitativos do orçamento-base da licitação, desde que observados os critérios definidos no Acórdão 1977/2013-TCU-Plenário, rel. Min. Valmir Campelo. 
[...] 
22. Concluo, com essas diretivas em mente, que os argumentos deduzidos pela recorrente não se mostram hábeis a modificar a deliberação recorrida, que reconheceu o sobrepreço no Contrato CTNI-90.2016.1070.00, decorrente de quantitativos entregues a menor, no valor de  R$ 1.411.792,11, bem como a irregularidade concernente ao critério de aceitabilidade de preços utilizado pela Chesf no Edital de Licitação CN-1.90.2016.107, em desacordo com o art. 40, X, da Lei 8.666/1993, que veda a fixação de faixas de variação em relação a preços de referência. 
[...] 
20.	Quanto à alegação de ausência de culpa no atraso para obtenção do alvará de construção, acompanho as conclusões da Serur no sentido de que a determinação dirigida à Chesf, por meio do item 1.7.1.2 do acórdão combatido não consubstanciou qualquer determinação de punição à empresa contratada, mas de proposição no sentido de dar ciência sobre a demora na obtenção do alvará, e para que a estatal procedesse às averiguações necessárias a verificar os motivos do atraso, promovendo, se fosse o caso, a aplicação das penalidades à contratada, respeitados o contraditório e a ampla defesa. 
21.	Além disso, não obstante a recorrente ter apresentado cronograma dos acontecimentos e das providências adotadas para obtenção do referido alvará, imprescindível à consecução dos serviços, não juntou aos autos o suporte documental para dar sustentação ao seu argumento. 
2.2. Portanto, a decisão agora embargada não deu provimento ao pedido de reexame interposto pela embargante. 
ADMISSIBILIDADE 
3. Reitera-se o exame preliminar de admissibilidade contido na peça 114, que concluiu pelo conhecimento dos presentes embargos, suspendendo-se os efeitos do item 9.1 do Acórdão 422/2021-TCU-Plenário, eis que preenchidos os requisitos processuais aplicáveis à espécie. 
MÉRITO 
4. 	Delimitação 
4.1. Constitui objeto do presente recurso definir se há omissão e/ou contradição e/ou obscuridade relevantes a serem sanadas na decisão embargada (quanto à valoração empreendida pelo e. Colegiado julgador acerca da responsabilidade da embargante e consequente reflexo no Acórdão 1588/2020-TCU-Plenário, relatado pelo Ministro Augusto Nardes) e, caso haja, se eventual saneamento é capaz de atribuir efeitos modificativos (infringentes) aos presentes embargos de declaração no que se refere às determinações relativas ao Contrato CTNI-90.2016.1070.00. 
Das obscuridades e omissões capazes de ensejar embargos de declaração 
5.	A embargante aponta os pontos adiante sintetizados como alegadamente omissos/obscuros no Acórdão 422/2021-TCU-Plenário, que sintetizam a defesa da legalidade dos preços praticados durante  toda a execução do Contrato CTNI-90.2016.1070.00, sob o argumento geral de que não teriam sido adequadamente apreciados pelo Tribunal (peça 110, p. 3-5) . 
5.1.	Primeiro ponto alegadamente omisso/obscuro: as características próprias da modalidade de concorrência orientaram e justificam os preços unitários dos materiais aplicados nas obras SE Fortaleza e SE Quixadá (peça 110, p. 3-4) ; 
i) a embargante faz referência ao trecho dos itens 9 e 10 do voto condutor do Acórdão embargado; 
ii) a partir dos trechos que transcreve, alega que a decisão vai em sentido oposto, pois embora não questione a licitude, a oportunidade e conveniência da Chesf ao adotar a contratação na forma de empreitada por preço global, a qual pressupõe que o empreendimento será analisado como um todo e não por valores unitários de produtos a serem aplicados na execução da obra, o Tribunal examinou a questão considerando valores de preços unitários dos materiais empregados; 
iii)	o embargante reafirma que houve uma tentativa de conversão do regime de contratação, o que ofende diretamente o ato jurídico perfeito gerando insegurança jurídica; 
5.2.	Segundo ponto alegadamente omisso/obscuro: o sobrepreço indicado pela auditoria do Tribunal não subsiste (peça 110, p. 4) ; 
i)	o embargante sustenta que os aumentos praticados foram no importe de 12%, aproximadamente, e não nos percentuais altíssimos lançados equivocadamente no relatório; 
ii)	repisa que os valores foram majorados dentro dos limites do § 1º do art. 65, da Lei 8.666/1993, posto que inferiores a 25% do valor do item e a 7,5% do valor integral do contrato; 
iii)	conclui solicitando o provimento dos Embargos de Declaração para reformar a decisão embargada, de modo a declarar a legalidade dos valores cobrados pela embargante na execução dos contratos em discussão.   
5.3.	Formula os seguintes pedidos recursais: 
a)	que sejam providos os presentes Embargos de Declaração, conferindo-lhes efeitos modificativos e reformando o acórdão embargado; 
b)	que sejam reconhecidos a omissão/obscuridade indicadas para afastar o suposto  sobrepreço indicado no relatório de auditoria produzido no TC Processo 015.722/2019-8, em relação às obras de ampliação e reforço das subestações Quixadá e Fortaleza II, bem como quanto à inadequação do critério de aceitabilidade de preço global e atraso no início da execução do contrato.  
Análise 
5.4. Os presentes embargos de declaração não trazem aos autos elemento ou fundamento capaz de demonstrar omissão/obscuridade carente de saneamento e menos ainda de gerar efeito modificativo sobre o Acórdão 1588/2020-TCU-Plenário. 
5.5. Antes de tratar cada um dos pontos agitados na peça recursal em análise, algumas observações revelam-se úteis para melhor compreensão do escopo que delimita a presente análise. 
i)	inicialmente, é preciso ter em perspectiva que, no presente caso, como em incontáveis outros julgados semanalmente pelos colegiados do TCU, o e. Relator do feito reproduziu no Relatório que integra o Acórdão embargado as análises e conclusões da unidade técnica (peça 104) , E, por concordar Sua Excelência o Relator com os fundamentos e desfecho ali consignados, expressamente os incorporou às suas razões de decidir, sendo ao final acompanhado pelo Plenário do TCU. Desse modo, a fundamentação que levou o Colegiado julgador a proferir o acórdão deve ser extraída da leitura conjunta do Voto do Relator e da instrução da unidade técnica transcrita no Relatório (Lei 8.443, art. 1º, § 3º) . Trata-se da cognominada "fundamentação per relationem", técnica de julgamento amplamente aceita para o bem da simplificação e da eficiência da máquina pública onde tramita o feito, pois inibe desnecessárias repetições sem prejudicar a compreensão do que decidido pelo órgão julgador, que acolhe e incorpora expressamente como razões de decidir manifestações já lançadas formalmente nos autos por outros atores cuja atuação é prevista na norma de regência do processo. Nesse sentido são inúmeras manifestações do Supremo Tribunal Federal (STF) , dentre as quais podem ser citados ARE 960364 AgR (Rel.  Min. DIAS TOFFOLI, 2ª Turma, DJe 18/11/2016) , ARE 1238775 AgR (Rel.  Min. LUIZ FUX, 1ª Turma, DJe 11/3/2020) , ARE 1219316 AgR (Rel.  Min. ROBERTO BARROSO, 1ª Turma, DJe 15/10/2019) . Portanto, de início, anota-se que os pontos levantados pela embargante não se revelam omissos na decisão, pois foram considerados para formação das razões de decidir do Relator e do Colegiado, seja diretamente no Voto que guiou a decisão, seja pela remissão expressa aos fundamentos da unidade técnica (peça 97) , ambos reproduzidos no Relatório que integra o Acórdão combatido, repita-se, incorporados expressamente por meio do respectivo Voto do Relator (peça 103) . 
ii)	de outro lado, o princípio do devido processo legal (contraditório e ampla defesa) não impõe ao órgão julgador apreciar documento por documento, alegação por alegação, linha por linha de argumentação levantados em cada momento processual pelas partes. É possível prestigiá-lo substancialmente atendo-se àqueles fundamentos mais relevantes, assim entendidos como os potencialmente capazes de influenciar no desfecho do julgamento do caso concreto, num ou noutro sentido. Logo, análises e considerações suscintas ou, eventualmente, até inexistentes por parte do órgão julgador não devem ser confundidas com omissão processualmente relevante, notadamente quanto a argumentos/elementos laterais que, mesmo se fossem tratados (linha por linha) e acolhidos, não se revelariam capazes de infringir efetivamente o convencimento formado a partir do  conjunto de atos/fatos que denunciam a (s) conduta (s) recriminada (s) . Também nesse sentido, o STF firmou a seguinte tese de repercussão geral (Tema 339) : "O art. 93, IX, da Constituição Federal exige que o acórdão ou decisão sejam fundamentados, ainda que sucintamente, sem determinar, contudo, o exame pormenorizado de cada uma das alegações ou provas. (AI 791292 QO-RG, Rel. Min. GILMAR MENDES, Repercussão Geral - DJe 12/8/2010) ". Conforme se verá adiante, as alegações relevantes (centrais) do embargante veiculadas no pedido de reexame foram devidamente valoradas pelo Colegiado prolator da decisão, ora tendo-as rejeitado, ora tendo-lhes atribuído valor menor do que o pretendido pela parte, cujo resultado foi a manutenção da decisão originária. 
iii)	também é preciso ter claro a todo momento que os embargos de declaração não são aptos para instaurar nova rediscussão do mérito já decidido pelo órgão julgador, motivada por mera irresignação da parte com o resultado do julgamento. Sua abertura ao debate é estreitíssima, limitando-se às hipóteses legais de omissão, contradição ou obscuridade, ou, ainda, para correção de erro material (construção doutrinária e jurisprudencial) . 
iv)	Nessa linha, o TCU tem prolatado reiterados precedentes enfatizando o agudo ângulo aberto pelos embargos, conforme se vê, por exemplo, nos seguintes acórdãos (enunciados da Diretoria de Jurisprudência/TCU, grifou-se) : 
Embargos de declaração é um recurso de natureza peculiar, cuja fundamentação é vinculada, visto que seu objetivo é estritamente afastar possível omissão, obscuridade ou contradição de determinada deliberação. Logo, esse instrumento não deve servir como meio ilegítimo para rediscussão de mérito, o que representaria, na prática, a possibilidade de repetição de um mesmo recurso, ferindo os princípios da legalidade, da singularidade, da isonomia e da celeridade processual. (Acórdão 13960/2019-TCU-Primeira Câmara, Rel. Min. Benjamin Zymler) . 
Em sede de embargos de declaração, questionamentos acerca da valoração das irregularidades que embasaram a condenação implica tentativa de rediscussão ou reexame da matéria, o que não se coaduna com a função integrativa dessa espécie recursal. (Acórdão 2818/2015-TCU-Segunda Câmara, Rel. Min. Vital do Rêgo) . 
Aos embargos de declaração no âmbito do TCU aplica-se o seguinte: 1) não se prestam para a rediscussão do mérito nem para reavaliação dos fundamentos que conduziram à prolação do acórdão recorrido; 2) a contradição deve estar contida dentro dos termos do inteiro teor da deliberação atacada; 3) não há omissão quando a matéria é analisada na instrução da unidade técnica que consta do relatório e que integra as razões de decidir da deliberação; 4) o julgador não está obrigado a apreciar todos e cada um dos argumentos desfiados pela parte, sendo suficiente que se atenha àqueles bastantes à formação de sua convicção acerca da matéria; e 5) eventual erro de julgamento deve ser corrigido por outra via recursal própria. (Acórdão 1104/2015-TCU-Plenário, Rel. Min. Bruno Dantas) . 
v)  a mesma didática expressa neste último precedente mencionado (Acórdão 1104/2015-TCU-Plenário) tem sido reproduzida em numerosos outros julgamentos posteriores do TCU, dentre os quais colhem-se os Acórdão 10919/2016-TCU-Segunda Câmara, Rel. Min. Marcos Bemquerer, 117/2018-2ª Câmara, Rel. Min. Ana Arraes e 731/2019-Plenário, Rel. Min. Augusto Nardes. 
5.6. Tendo tais premissas como balizas, passa-se à análise das alegações veiculadas por meio dos embargos em apreço (peça 110) . 
5.7. Quanto ao primeiro ponto alegado pelo embargante (as características próprias da modalidade de concorrência orientaram e justificam os preços unitários) , não merece reparo a decisão embargada. A circunstância alegada pela embargante foi rechaçada explicitamente no item 5.2 ao registrar que tal argumento (preços praticados justificados pela escolha da modalidade de empreitada por preço global) , no presente caso concreto, não procede. Consta o seguinte da instrução (peça 97) transcrita no Relatório que integra o Acórdão e incorporada às razões de decidir do e. Relator (grifou-se) : 
5.2. Os argumentos da recorrente não merecem prosperar, considerando restar comprovado que a inclusão, em editais de concorrência, de dispositivo que admite a apresentação de propostas de preços com valor superior ao estimado para o objeto licitado está em desacordo com o consignado no art. 40, inciso X, da Lei 8.666/1993, que veda a fixação de faixas de variação em relação a preços de referência, desatendendo, inclusive entendimento deste Tribunal acerca de critérios de aceitabilidade de preços, como se constata na jurisprudência (Acórdãos 378/2011Plenário, Rel. Aroldo Cedraz, 6456/2011-1ª Câmara, Rel. Walton Alencar Rodrigues e  8004/2017-2ª Câmara, Rel. André de Carvalho) . 
[...] 
5.4. Também, o art. 13, inciso I do Decreto 7.983/2013 determina que: 
Art. 13. Em caso de adoção dos regimes de empreitada por preço global e de empreitada integral, deverão ser observadas as seguintes disposições para formação e aceitabilidade dos preços: 
I - na formação do preço que constará das propostas dos licitantes, poderão ser utilizados custos unitários diferentes daqueles obtidos a partir dos sistemas de custos de referência previstos neste Decreto, desde que o preço global orçado e o de cada uma das etapas previstas no cronograma físico-financeiro do contrato, observado o art. 9º, fiquem iguais ou abaixo dos preços de referência da administração pública obtidos na forma do Capítulo II, assegurado aos órgãos de controle o acesso irrestrito a essas informações; (destaques nossos) 
5.5. Ressalta-se que a redação do dispositivo do referido decreto trata de regime de empreitada por preço global, como enfatizado pela recorrente, mas limita o preço proposto pelas licitantes ao valor global orçado pela administração pública. Dessa forma, o limite para a aceitabilidade da proposta dos interessados no certame deveria ser o montante orçado pela Chesf e não um valor até 7,5% superior a este. 
5.7.1. Embora traga em sua peça recursal o que constou dos itens 9 e 10 do Voto do e. Relator da decisão embargada, transcritos a seguir, trecho que evidencia a origem do sobrepreço, o embargante insiste em ignorar que o regime de empreitada global, embora lícito, veda a faixa de variação em relação a preços de referência, ocorrida no presente caso, o que resultou no sobrepreço: 
9.	De fato, não se questiona a licitude, a oportunidade e a conveniência da Chesf em adotar a contratação na forma de empreitada pelo preço global, senão, em especial, a irregularidade concernente ao sobrepreço decorrente da diferença entre os quantitativos de cabos de força e controle previstos no orçamento-base da licitação CN-1.90.2016.1070 e respectivas instalações, daqueles efetivamente fornecidos pela empresa contratada. 
10.	Referida majoração culminou em divergência de três vezes o quantitativo (71.000 m previstos contra 22.350 m entregues) para a SE Fortaleza II e de dez vezes (17.000 m previstos contra 1.680 m entregues) para a SE Quixadá, resultando num sobrepreço de R$ 1.411.792,11. Reproduzo, por oportuno, o cálculo realizado pela equipe de auditoria (peça 66, p. 15) , que resume o sobrepreço constatado, em torno de 275% em relação ao valor de contrato dos itens, o que representou cerca de 6,5% acima do valor global: 
5.7.2. Como resta demonstrado, esse trecho do voto condutor do acórdão embargado enfatiza que a embargante entregou quantitativo de item bem inferior ao teto previsto, embora tenha faturado e recebido pelo quantitativo superestimado pela Chesf, o que torna os valores recebidos pelos itens injustificáveis. 
5.7.3. A leitura atenta evidencia claramente não haver omissão nem obscuridade pois restou claro que a irregularidade ocorreu advinda da diferença da quantidade paga em detrimento da quantidade entregue, como registrado no item 5.20 da instrução (peça 97) transcrita no Relatório que integra o Acórdão e incorporada às razões de decidir do e. Relator (grifou-se) : 
5.20. Nesse contexto, não se admite à contratada alterar os paradigmas somente naquilo que a beneficie, nem se faz razoável efetuar ajustes somente naquilo que a prejudique. No caso, houve coerência na metodologia, utilizando-se referenciais no balanço dos serviços, cujo paradigma foi apropriado para avaliação do sobrepreço do contrato. Reforça-se que o sobrepreço ocorreu em virtude da quantidade paga em detrimento da quantidade entregue, não do valor do preço do item em questão.  
5.7.4. Da mesma forma, a alegação de que haveria obscuridade/omissão quanto à suposta tentativa por parte do TCU de alterar o regime de contratação, considerando valores de preços unitários, embora a concorrência fosse de empreitada por preço global, não procede, tendo em vista que essa questão foi devidamente abordada no item 14 a 16 do voto que conduziu a decisão embargada, os quais ressaltam a inadequabilidade do critério de aceitabilidade dos preços acima de 7,5%, não permitido pelo art. art. 40, inciso X, da Lei 8.666/1993 (grifou-se) : 
14.	No que diz respeito ao argumento do critério de preço global adotado, que imporia a análise do empreendimento como um todo e não por valores unitários de produtos, observou-se no caso presente a inadequabilidade dos critérios adotados pela Chesf, que permitiram majorar até 7,5% do preço obtido, quando o art. 40, inciso X, da Lei 8.666/1993 veda a adoção de faixas de variação em relação a preços de referência. 
15.	Além disso, o sobrepreço identificado por meio da curva ABC (critério de Pareto) , decorreu igualmente da avaliação do preço global e não de preços unitários avaliados isoladamente, o que ensejou a determinação para adoção de medidas que reestabeleçam a equação econômico-financeira da avença, evitando o enriquecimento sem causa de ambas as partes, consoante a determinação do acórdão vergastado.  
16.	Como bem salientado tanto pela Seinfra-Elétrica quanto pela Serur, esta Corte possui entendimento, lastreado no Acórdão 291/2016-TCU-Plenário, relatora a Ministra Ana Arraes, de que em contratos executados mediante o regime de empreitada por preço global, excepcionalmente podem ser ajustados termos aditivos nos casos em que, por erro da Administração, houver subestimativas ou superestimativas relevantes nos quantitativos do orçamento-base da licitação, desde que observados os critérios definidos no Acórdão 1977/2013-TCU-Plenário, rel. Min. Valmir Campelo. 
5.7.5. Assim, o ponto levantado pela embargante foi considerado no decisum, tendo o e. Colegiado julgador afastado de forma fundamentada o argumento. Portanto, as alegações quanto a este ponto restringem-se a mera insatisfação com a decisão do órgão julgador, o que não se mostra suficiente para acolher embargos. 
5.8. Quanto ao segundo ponto alegado pelo embargante (o sobrepreço indicado pela auditoria do Tribunal não subsiste) igualmente não merece reparo a decisão embargada, caracterizando-se a alegação como mera rediscussão do mérito, incabível em sede de embargos. Também foi explicitamente rechaçada no acórdão embargado a alegação da embargante de que não houve sobrepreço porque os aumentos praticados não ultrapassaram 12%.  
5.8.1 Tal apreciação permeia a instrução de peça 97, incorporada às razões de decidir do e. Relator, e está expressa nos parágrafos 6.10 e 6.11., cuja repetição é necessária, ante a insistência das teses defensivas a esse respeito (grifou-se) : 
6.7. Ocorre que a recorrente, embora tenha faturado o valor total apresentado em sua planilha contratual, entregou apenas  22.350 metros de cabos, quantitativo bem inferior ao 71.000 metros previstos no orçamento-base da Chesf para Fortaleza II (peça 50) . Em relação à Quixadá, foram entregues somente 1.680 metros ao invés dos 17.000 previstos no orçamento-base da Chesf para Quixadá (peça 51) . Portanto, não há como ignorar a existência de sobrepreço de quantitativo.    
[...] 
6.10.	Quanto à alegação de que o aumento praticado pela Tabocas foi de aproximadamente 12%, não procede, haja vista que este percentual refere-se à diferença entre os preços previsto no orçamento-base e o contratado para o quantitativo de cabos da SE Fortaleza II: 
Aumento = [ (preço contratado - preço previsto) / (preço previsto) ] x 100% 
Aumento = [ (1.256.639,00 - 1.122.000,00) / (1.122.000,00) ] x 100% 
Aumento = 12% 
6.11.	Nesse contexto, embora o preço contratado para o item relativo aos cabos do sistema de MPCCS da SE Fortaleza II tenha sido de 12% superior ao previsto pela Chesf, isso não altera o sucedido de que foram entregues apenas 22.350 metros de cabos para um total previsto de 71.000, fato que provocou o sobrepreço apontado pela equipe de auditoria. 
5.8.2.	Da mesma forma, em relação à SE Quixadá, conforme o item 6.7 do trecho acima transcrito, é incontroverso que a embargante forneceu apenas 1.680 metros de cabos ao invés dos 17.000 metros previstos no orçamento-base da Chesf (peça 51) , porém, recebeu o valor equivalente aos 17.000 metros desse material. Dessa forma, é inegável o sobrepreço quando há pagamento de quantidade maior do que a efetivamente entregue pela empresa contratada. 
5.8.3.	Nesse contexto, não se identifica a alegada omissão/obscuridade, estando claro, como explicitado no item 10 do voto do acórdão embargado, que a majoração dos valores referida pela embargante culminou em divergência de três vezes o quantitativo (71.000 m previstos contra 22.350 m entregues) para a SE Fortaleza II e de dez vezes (17.000 m previstos contra 1.680 m entregues) para a SE Quixadá, resultando num sobrepreço de R$ 1.411.792,11, tendo o mesmo item reproduzido o cálculo do sobrepreço (peça 66, p. 15) , o qual resume a inequívoca constatação do sobrepreço  em torno de 275% em relação ao valor de contrato dos itens: 
	Descrição  
	Contrato (R$)  
	Referência (R$)  
	Sobrepreço 
 (R$)  
	%  

	Fornecimento Cabos SE Fortaleza II 
	 	1.256.639,00 
	400.146,49  
	856.492,51  
	214  

	Fornecimento Cabos SE Quixadá  
	320.325,60 
	30.450,57  
	289.875,03  
	952  

	Lançamento dos cabos para as duas 
SEs  
	349.116,97 
	83692,39  
	265.424,57  
	317  

	Total  
	1.926.081,57 
	514.289,46  
	1.411.792,11  
	275  

5.8.4.	Assim, aqui também as alegações não demonstram nem omissão, nem obscuridade, mas se limitam a expressar irresignação com a nota negativa lançada transparentemente pelo e. órgão julgador sobre sua postura, sendo necessária medida suficiente para ensejar a alteração do contrato por meio de termo aditivo, como determinado  no Acórdão 1588/2020-TCU-Plenário. Tal quadro não é bastante para acolher embargos, pois visam simplesmente a reavaliação dos fundamentos que conduziram à prolação do acórdão recorrido. 
5.9. Entre os pedidos recursais, a embargante solicita ainda que seja reconhecida omissão/obscuridade quanto ao atraso no início da execução do contrato, ponto que foi adequadamente apreciado tanto pelo Relatório que integra o Acórdão e incorporada às razões de decidir do e. Relator (peça X) , quanto pelos itens 20 e 21 do voto do e. Relator da decisão embargada, transcrito a seguir: 
20.	Quanto à alegação de ausência de culpa no atraso para obtenção do alvará de construção, acompanho as conclusões da Serur no sentido de que a determinação dirigida à Chesf, por meio do item 1.7.1.2 do acórdão combatido não consubstanciou qualquer determinação de punição à empresa contratada, mas de proposição no sentido de dar ciência sobre a demora na obtenção do alvará, e para que a estatal procedesse às averiguações necessárias a verificar os motivos do atraso, promovendo, se fosse o caso, a aplicação das penalidades à contratada, respeitados o contraditório e a ampla defesa. 
21.	Além disso, não obstante a recorrente ter apresentado cronograma dos acontecimentos e das providências adotadas para obtenção do referido alvará, imprescindível à consecução dos serviços, não juntou aos autos o suporte documental para dar sustentação ao seu argumento.  
5.9.1. Portanto, novamente, não há qualquer omissão ou obscuridade, o que bastaria para rejeitar os embargos quanto ao ponto. O que a embargante pretende, uma vez mais, é revolver o mérito (nova apreciação) da questão já valorada pelo Tribunal, o que não é viável por meio de embargos. 
5.10. Assim, vistas em conjunto ou tomadas separadamente, todas as alegações veiculadas pela embargante se desidratam quando confrontadas com a decisão embargada (Acórdão 422/2021Plenário, suportado pelos fundamentos consignados nos respectivos Relatório e Voto que o integram) . A peça 110 reflete mera irresignação da recorrente com o resultado do segundo julgamento de mérito (pedido de reexame) , pretendendo instaurar um terceiro grau de apreciação de cada um dos atos/fatos relacionados à sua conduta valorada nestes autos, o que é inviável pela via dos embargos de declaração, conforme reiterados precedentes do TCU antes citados. 
CONCLUSÃO 
6. Das análises anteriores, conclui-se, ante os elementos constantes destes autos, o contexto normativo e as diretrizes jurisprudenciais aplicáveis ao caso, que não há omissão e/ou contradição e/ou obscuridade relevantes a serem sanadas na decisão embargada capazes de atribuir efeitos modificativos (infringentes) aos presentes embargos de declaração no que se refere à inadequação do critério de aceitabilidade de preço global, indicação de sobrepreço e apuração de responsabilidade em relação ao atraso no início das obras. 
PROPOSTA DE ENCAMINHAMENTO 
7. Ante o exposto, com fundamento no art. 34, da Lei 8.443/1992, submetem-se os autos às instâncias subsequentes, com a seguinte proposta de encaminhamento: 
a)	conhecer dos embargos de declaração opostos pela Empresa Tabocas Participações Empreendimentos S/A por meio da peça 110 e, no mérito, rejeitá-los; 
b)	dar ciência à recorrente e a Companhia Hidro Elétrica do São Francisco - Chesf e a respeito do inteiro teor deste Acórdão.  
É o relatório.

8.1. Bruno de Assis Martins (100.246/OAB-MG) e outros, representando Tabocas Participações Empreendimentos Sa.  
8.2. Claudio Murta Savluchinske e outros, representando Companhia Hidro Elétrica do São Francisco.

Não atuou.

RELATÓRIO DE AUDITORIA DE CONFORMIDADE. OBRAS DE AMPLIAÇÃO E REFORÇO DAS SUBESTAÇÕES QUIXADÁ E FORTALEZA II. SOBREPREÇO DE QUANTITATIVO. DETERMINAÇÕES À CHESF: FIRMAR TERMO ADITIVO PARA RESTABELECER EQUILÍBRIO ECONÔMICO-FINANCEIRO DO CONTRATO. CIÊNCIA. PEDIDO DE REEXAME INTERPOSTO PELA EMPRESA CONTRATADA: NEGATIVA DE PROVIMENTO. EMBARGOS DE DECLARAÇÃO: AUSÊNCIA DE OMISSÃO, CONTRADIÇÃO OU OBSCURIDADE. PRETENSÃO DE REVOLVER O MÉRITO. CONHECIMENTO E REJEIÇÃO.

RELATÓRIO DE AUDITORIA (RA)

Secretaria de Recursos (Serur); Secretaria de Fiscalização de Infraestrutura de Energia Elétrica (SeinfraEle).

Inicialmente, registro que relato estes embargos por força do art. 287 do Regimento Interno do TCU (peça 111) .
2.	Em análise embargos de declaração opostos contra o Acórdão 422/2021-TCU-Plenário, de minha relatoria, que negou provimento a pedido de reexame interposto do Acórdão 1588/2020-TCU-Plenário, da relatoria do Ministro Augusto Nardes, que apreciou relatório de auditoria de conformidade nas obras de ampliação e reforço das subestações Quixadá e Fortaleza II, localizadas no Estado do Ceará, tendo sido realizada no período de 17/6/2019 a 2/8/2019. A fiscalização teve por objetivo verificar a conformidade da execução orçamentária, financeira e física das obras relativas à implantação, ampliação e reforço das subestações Quixadá e Fortaleza II.
3.	O acórdão originalmente recorrido identificou superestimativa relevante nos quantitativos da planilha orçamentária, relativa aos serviços de "Fornecimento de cabos de força e controle" e "Lançamento de cabos de força e controle qualquer formação" das Subestações Fortaleza II e Quixadá, o que gerou sobrepreço de quantitativos no montante de R$ 1.411.792,11. 
4.	Nesse passo, o mesmo aresto dirigiu determinação à Chesf para que ajustasse termo aditivo ao contrato CTNI-90.2016.1070.00, firmado com a Tabocas Participações Empreendimentos S/A, no sentido de restabelecer a equação econômico-financeira da avença, bem como deu ciência à Companhia de falhas e impropriedades relativas a: i) a adoção de critério de aceitabilidade de preço global com variação de 7,5% acima do orçamento-base da licitação; ii) demora na obtenção do Alvará de Construção pela Tabocas Participações Empreendimentos S/A no início da execução do Contrato CTNI-90.2016.1070.00, decorrente, em parte da inércia e deficiência de fiscalização por parte da Chesf, em desacordo com a Lei 8.666/1993 e os termos do Contrato.
5.	Ao examinar o pedido de reexame interposto pela empresa contratada em face do julgado original, o Tribunal, por meio do 422/2021-TCU-Plenário, de minha relatoria, conheceu e negou provimento ao recurso.
6.	Presentes os requisitos de admissibilidade fixados no art. 34, § 2º da Lei 8.443/1992, c/c o art. 287, § 3º do RI/TCU, conheço dos embargos opostos por Tabocas Participações Empreendimentos S/A, em ratificação ao Despacho por mim proferido à peça 113.
7.	Os argumentos constantes dos aclaratórios podem assim ser sintetizados:
	i)  omissão/obscuridade quanto ao fato de que as características próprias da modalidade de concorrência orientaram e justificam a análise de preço global aplicados nas obras SE Fortaleza e SE Quixadá;
	ii) o sobrepreço indicado pela auditoria do Tribunal não subsiste, visto que os aumentos praticados foram na ordem de, no máximo, 12%, dentro dos limites do § 1º, do art. 65 da Lei 8.666/1993;
	iii) omissão/obscuridade quanto ao atraso no início da execução contratual, visto não ter havido culpa na obtenção do alvará de construção.
8.	A Serur pronunciou-se no sentido de rejeitar os embargos, nos seguintes termos conclusivos, conforme transcrito no relatório precedente (peça 115, p. 15) , litteris:	
6. Das análises anteriores, conclui-se, ante os elementos constantes destes autos, o contexto normativo e as diretrizes jurisprudenciais aplicáveis ao caso, que não há omissão e/ou contradição e/ou obscuridade relevantes a serem sanadas na decisão embargada capazes de atribuir efeitos modificativos (infringentes) aos presentes embargos de declaração no que se refere à inadequação do critério de aceitabilidade de preço global, indicação de sobrepreço e apuração de responsabilidade em relação ao atraso no início das obras. 
II
9.	Acolho as conclusões exaradas pela Serur, as quais desde já incorporo às minhas razões de decidir, sem prejuízo dos seguintes apontamentos.
10.	De início, encareço que os embargos de declaração se prestam, em regra, a expungir da decisão embargada eventuais vícios de omissão, contradição ou obscuridade. No caso sob exame, o embargante alega omissão, obscuridade e contradição na deliberação embargada. Oportuno tecer breves considerações acerca do conceito de "omissão" para fins de análise de mérito.
11.	Fredie Didier Jr. e Leonardo Carneiro da Cunha consideram omissa a decisão que não se manifestar: a) sobre um pedido; b) sobre argumentos relevantes lançados pelas partes; c) sobre questões de ordem pública, apreciáveis de ofício (Curso de Direito Processual Civil. 12ª edição, 3º Volume, 2014, Salvador; Juspodvm, p. 175-176) .
12.	Registro que não há que se cogitar tampouco de contradição nos fundamentos da análise empreendida pelo Tribunal, visto que a contradição que enseja o acolhimento dos embargos deve estar contida nos termos da decisão atacada, abrangida pelo Voto e o Acórdão, com a divergência, por exemplo, entre os fundamentos constantes do relator e a conclusão deliberada, nos termos da jurisprudência sistematizada desta Corte, da qual extraio as seguintes Ementas:
"Contradição entre a decisão e as peças dos autos ou decisões anteriores do Tribunal não enseja embargos de declaração". (Acórdão 1174/2008-TCU-Segunda Câmara, Min. Marcos Bemquerer) 
"Não caracteriza o vício de contradição para fins de embargos eventuais divergências entre o entendimento da unidade instrutora, transcrito no relatório, e a decisão do TCU. Esse vício refere-se tão somente às contradições resultantes de incompatibilidades entre as proposições verificadas na fundamentação (voto) ou, ainda, as incompatibilidades verificadas entre a fundamentação (voto) e o acórdão (dispositivo) ". (Acórdão 361/2020-TCU-Plenário, Min. Bruno Dantas) 
"A contradição que enseja a oposição de embargos é aquela observada na própria decisão e não entre a deliberação embargada e outra". (Acórdão 266/2008-TCU-Plenário, Min. Ubiratan Aguiar) 
"A existência de contradição entre os fundamentos e a conclusão da deliberação recorrida torna viável a adoção de efeito modificativo ou infringente aos embargos de declaração, em caráter excepcional" (Acórdão 8705/2017-TCU-Segunda Câmara, Min. Augusto Nardes) 
13.	Com essas diretivas em tela, quanto ao primeiro ponto alegado pela embargante, relativo às características próprias da modalidade "concorrência", que teriam orientado e justificado a análise por preço global e não por valores unitários de produto, não merece qualquer reparo a decisão embargada, visto que tanto o acórdão original quanto a decisão vergastada, por mim relatada, deixaram claro a todas as luzes que o regime de empreitada global, adotado no contrato sob análise, veda a utilização de faixa de variação em função de preços de referência, o que resultou no sobrepreço de quantidade identificado.
14.	Conforme consignei no voto condutor do acórdão embargado (peça 103, p. 2-3) :
15. Além disso, o sobrepreço identificado por meio da curva ABC (critério de Pareto) , decorreu igualmente da avaliação do preço global e não de preços unitários avaliados isoladamente, o que ensejou a determinação para adoção de medidas que reestabeleçam a equação econômico-financeira da avença, evitando o enriquecimento sem causa de ambas as partes, consoante a determinação do acórdão vergastado. 
16. Como bem salientado tanto pela Seinfra-Elétrica quanto pela Serur, esta Corte possui entendimento, lastreado no Acórdão 291/2016-TCU-Plenário, relatora a Ministra Ana Arraes, de que em contratos executados mediante o regime de empreitada por preço global, excepcionalmente podem ser ajustados termos aditivos nos casos em que, por erro da Administração, houver subestimativas ou superestimativas relevantes nos quantitativos do orçamento-base da licitação, desde que observados os critérios definidos no Acórdão 1977/2013-TCU-Plenário, rel. Min. Valmir Campelo.
17. Depara-se, nesta oportunidade, com mais um caso de deficiências na elaboração de projetos e orçamentos de obras públicas que redundam em dificuldades para execução dos contratos, e que exemplifica as preocupações que suportaram a prolação do referido Acórdão 1977/2013-TCU-Plenário, expostas no voto condutor daquele decisum:
 (omissis) 
18. Por essas razões, naquela decisão, o Tribunal expediu orientações às suas unidades técnicas para, em fiscalizações de obras e serviços de engenharia executados sob o regime de empreitada por preço global, proporem recomendação aos gestores para que incluíssem 
"nos editais cláusula a estabelecer, de forma objetiva, o que será objeto de aditamentos durante a execução da avença, bem como a definição do que venha a ser "subestimativas ou superestimativas relevantes",..., como, por exemplo, o estabelecimento de percentuais de tolerância quantitativa admitida em cada item do orçamento que torne descabida a celebração de aditivo, como, ainda, a necessidade de que a imprecisão se refira a serviço materialmente relevante do empreendimento" (Acresci grifos) 
15.	Ausente qualquer omissão/obscuridade neste ponto.
16.	Também com relação à inexistência de sobrepreço apontada na auditoria do Tribunal, reforçou-se nos autos, em mais de uma oportunidade, a inadequabilidade dos critérios adotados pela Chesf, que permitiram majorar o preço obtido, em afronta ao art. 40, inciso X, da Lei 8.666/1993, que veda a adoção de faixas de variação em relação a preços de referência. 
17.	Ficou demonstrado que a embargante entregou quantitativos do item "cabos de força e controle" previstos no orçamento-base da licitação, em montante três vezes inferior para a SE Fortaleza II e dez vezes menor para a SE Quixadá, o resultou num sobrepreço de R$ 1.411.792,11, correspondente a 275% em relação ao valor contratado desses itens, conforme cálculo empreendido pela equipe de auditoria (peça 66, p. 15-16) :
60.	A decisão tomada pela Chesf de utilizar projeto básico com tecnologia ultrapassada para orçamentação do sistema MPCCS e exigir das licitantes o fornecimento de sistema com padrão mais moderno, causou uma relevante distorção entre o quantitativo utilizado no orçamento-base e o efetivamente entregue na obra (definido por meio do projeto executivo) , com consequências significativas no valor do item, gerando um sobrepreço de quantitativo da ordem de R$ 1.411.792,11, ou 275%, conforme tabela resumo abaixo (resumo retirado dos cálculos efetuadas à (Evidência 37) . Ressalta-se que esse valor terá alguma variação em função das equalizações necessárias em decorrência da data-base do contrato e variações de ICMS para o caso dos itens de fornecimento, tal como se verifica na planilha constante da Evidência 35, encaminhada pela Chesf equalizando os valores do contrato.
	Descrição 
	Contrato 
	Referência 
	Sobrepreço 
	%

	Fornecimento Cabos SE Fortaleza II 
	1.256.639,00
	400.146,49
	856.492,51
	214%

	Fornecimento Cabos SE Quixadá 
	320.325,60
	30.450,57
	289.875,03
	952%

	Lançamento dos cabos para as duas SEs 
	349.116,97
	83.692,39
	265.424,57
	317%

	Total 
	1.926.081,57
	514.289,46
	1.411.792,11
	275%

61.	Este Tribunal já se pronunciou no âmbito do Acórdão 1977/2013-TCU-Plenário, de relatoria do Eminente Ministro Valmir Campelo, decorrente de estudo sobre aplicação do regime de empreitada por preço global na contratação de obras públicas, sobre a questão da existência de erros ou omissões relevantes no orçamento das empreitadas por preço global, que poderão ensejar termos aditivos, de modo a evitar o enriquecimento sem causa de qualquer das partes, a exemplo do Enunciado de Jurisprudência Selecionada desta Corte a seguir reproduzido:
 (omissis) 
62.	Nota-se, destarte, que havendo erros ou omissões no orçamento da licitação que acarretem subestimativas ou superestimativas relevantes nos quantitativos da planilha, poderão ser ajustados termos aditivos para restabelecer a equação econômico-financeira da avença, evitando-se o enriquecimento sem causa de qualquer das partes.  
18.	Conforme anotado pela equipe de fiscalização da SeinfraElétrica, o erro de quantitativo não decorreu dos cálculos efetuados para se obter os valores que comporiam a planilha de preços do orçamento-base, pois esses foram fundamentados em projetos anteriores da Chesf que traziam uma solução que demandava aquelas quantidades, mas sim em razão de escolha de uma solução ultrapassada, em face de avanços tecnológicos para os sistemas MPCCS já de conhecimento da Chesf à época da elaboração do projeto básico, bem como as próprias especificações previstas para a execução dos serviços envolvidos no certame.
19.	Como resultado disso, restou claro que o erro de quantitativo não decorreu dos cálculos efetuados para se obter os valores que comporiam a planilha de preços do orçamento-base, realizado com base em projetos anteriores da Chesf, mas pela escolha de solução que não se mostrou mais adequada, considerando os avanços tecnológicos já de conhecimento à época de elaboração do projeto básico, bem como as próprias especificações previstas para a execução dos serviços, conforme registrei no voto condutor do aresto embargado (peça 103, p. 1-2, itens 9-11) , e conforme assinalado pela SeinfraElétrica à peça 66, p. 15-16.
20	Portanto, inexistente omissão/obscuridade no aresto embargado também quanto a este item, o que reforça as conclusões da Serur, transcritas no relatório precedente: 
"as alegações não demonstram nem omissão, nem obscuridade, mas se limitam a expressar irresignação com a nota negativa lançada transparentemente pelo e. órgão julgador sobre sua postura, sendo necessária medida suficiente para ensejar a alteração do contrato por meio de termo aditivo, como determinado no Acórdão 1588/2020-TCU-Plenário. Tal quadro não é bastante para acolher embargos, pois visam simplesmente a reavaliação dos fundamentos que conduziram à prolação do acórdão recorrido".
21.	Igualmente não prosperam as alegações pertinentes à ausência de culpa da embargante quanto ao atraso no início da execução do contrato, ponto adequadamente enfrentado tanto no relatório e voto do acórdão original, quanto pela decisão ora vergastada, cujos itens 20 e 21 igualmente transcrevo a seguir (peça 103, p. 3-4) :
20. Quanto à alegação de ausência de culpa no atraso para obtenção do alvará de construção, acompanho as conclusões da Serur no sentido de que a determinação dirigida à Chesf, por meio do item 1.7.1.2 do acórdão combatido não consubstanciou qualquer determinação de punição à empresa contratada, mas de proposição no sentido de dar ciência sobre a demora na obtenção do alvará, e para que a estatal procedesse às averiguações necessárias a verificar os motivos do atraso, promovendo, se fosse o caso, a aplicação das penalidades à contratada, respeitados o contraditório e a ampla defesa. 
21. Além disso, não obstante a recorrente ter apresentado cronograma dos acontecimentos e das providências adotadas para obtenção do referido alvará, imprescindível à consecução dos serviços, não juntou aos autos o suporte documental para dar sustentação ao seu argumento.
22.	Ao fim e ao cabo, os argumentos deduzidos pela Tabocas Participações Empreendimentos S.A. nos presentes aclaratórios são, em essência, aqueles trazidos em razões de justificativa e enfrentados pela Seinfra-Elétrica em sua análise à peça 81, bem como pela Secretaria de Recursos à peça 97 no pedido de reexame interposto, o que se traduz em tentativa de rediscussão de matéria de mérito, incompatível com a natureza dos embargos de declaração, o que, aliado à ausência de novos elementos de fato ou de direito, impedem a atribuição de efeitos infringentes ao presente apelo.  
23.	Desse modo, impõe-se conhecer dos embargos opostos pela Empresa Tabocas Participações Empreendimentos e, no mérito, rejeitá-los.
24.	Pelo exposto, VOTO por que o Tribunal adote o Acórdão que ora submeto à apreciação deste Colegiado
TCU, Sala das Sessões Ministro Luciano Brandão Alves de Souza, em 25 de agosto de 2021.
RAIMUNDO CARREIRO 
Relator